【裁判字號】    96,家訴,5
【裁判日期】    970407
【裁判案由】    確認婚姻關係存在
【裁判全文】
臺灣高雄地方法院民事判決               96年度家訴字第5號
原      告  甲○○
被      告  丁○○
上列當事人間請求確認婚姻關係存在事件，經本院於民國97年3
月21日言詞辯論終結，判決如下：
    主    文
原告之訴駁回。
訴訟費用由原告負擔。
    事實及理由
一、原告主張：兩造原為夫妻，因被告於95年9 月初某日11時許
    ，在住處藉詞擔心債務，如不與被告離婚，被告即要偕同2
    名養女乙○○、丙○○自殺為由，且趁原告酒醉之時，脅迫
    原告在離婚協議書上（下稱系爭離婚協議書）簽名蓋章，原
    告為安撫其情緒，乃在離婚協議書上簽名蓋章，惟原告並無
    離婚之意願，在95年9 月5 日至戶政事務所辦理離婚登記時
    ，原告大嫂黃鄭查畝自台南趕來住處勸阻時，原告亦當場告
    知其大嫂，被告恐嚇如不辦理離婚，被告母女要自殺，況雙
    方戶籍仍在一處，尤證雙方並無離婚之意思。又原告在系爭
    離婚協議書簽名蓋章時，2 名證人並未在場親眼目睹，根本
    不知原告是否有離婚之真意，該2 名見證人違背離婚見證人
    的條件，故兩造的離婚為無效，兩造的婚姻關係仍存在等語
    。並聲明：（一）確認兩造婚姻關係存在。（二）被告應偕
    同原告至戶政事務所辦理離婚登記之撤銷登記。（三）訴訟
    費用由被告負擔。
二、被告則以：原告之前就吵著要離婚，被告為顧全家庭之圓滿
    ，一直沒有同意離婚，但後來發現原告有外遇，且開立面額
    為200 萬元之支票給外遇對象，因上開支票沒有兌現，導致
    外遇對象委託他人上門討債，另原告在外亦有積欠賭債，債
    主亦有上門討債，所以原告在95年9 月初某日提議離婚時，
    被告才同意的，在兩造簽完名後，被告才將系爭離婚協議書
    交由2 名女兒簽名，被告並沒有威脅原告如果不在系爭離婚
    協議書上簽名，就要帶女兒去自殺云云，或趁原告酒醉時脅
    迫原告簽名等語。並聲明：（一）駁回原告之訴。（二）訴
    訟費用由原告負擔。
三、經查，兩造於87年5 月1 日結婚，具有夫妻關係，兩造於95
    年9 月初某日時協議離婚，兩造在系爭離婚協議書簽名後，
    由被告交由證人乙○○、丙○○在系爭離婚協書上簽名見證
    ，嗣於同年月5 日共同前往戶政事務所辦理離婚登記等情，
    為兩造所不爭執，並有戶籍謄本、離婚協議書為證，堪認前
    揭事實為真。因此，兩造之主要爭點在於（一）原告有無離
    婚之真意？（二）證人乙○○、丙○○是否確知原告有離婚
    之真意？
（一）原告主張；被告以如不與被告離婚，即要偕同2 名女兒自
      殺為由，且趁原告酒醉之時，脅迫原告在系爭離婚協議書
      簽名蓋章云云，並以證人黃鄭查畝之證詞為證。惟查，證
      人黃鄭查畝到庭證述：伊於95年9 月5 日，兩造辦完離婚
      登記後，到場關心他們時，聽到兩造大聲叫囂，伊有聽原
      告說被告恐嚇如不離婚的話，就要去自殺等語（見本院96
      年4 月30日準備程序筆錄），則證人黃鄭查畝到場時，僅
      係聽聞原告轉述被告有為上開言語，並未親自聽聞被告為
      上開脅迫之言語，則被告是否確有為上開言語，尚非無疑
      ；又證人張云萱到庭證稱：伊於95年9 月5 日之前幾天，
      有看過系爭離婚協議書，因當時原告問伊如何辦理離婚，
      伊回答說書局有賣格式化的離婚協議書，當時原告騎機車
      去買，回來後在伊家樓下騎樓書寫，系爭離婚協議書上的
      字跡是原告寫的，且問伊要不要做他們的見證人，當時見
      證人欄是空白的，僅有原告之簽名，當時被告也在場，但
      是還沒有簽名，伊說不要當見證人，後來原告就騎車離開
      等語（見本院96年4 月30日準備程序筆錄），足見系爭協
      議書係原告所親自購買，內容亦係原告所書寫，且原告復
      要求鄰居當見證人，則系爭離婚協議書之簽訂過程，均係
      原告負責張羅、處理，苟如原告所述係被告以言語脅迫及
      趁原告酒醉時要求離婚，上開事宜自應係被告負責辦理，
      故原告上開主張，應與事實不符，應以被告所述係原告主
      動提議要離婚之情為真實；又兩造簽完系爭離婚協議書後
      ，隔幾天後即95年9 月5 日始偕同辦理離婚登記，若原告
      確係遭脅迫簽訂系爭離婚協議書，則應無於數日後仍偕同
      被告至戶政機關辦理離婚登記之理，益徵原告係出於離婚
      之真意；復參以原告在本院審理時自承在兩造婚姻關係中
      有外遇，且離婚後一無所有，財產都被被告取走，伊不甘
      心等語（見本院第30頁、第38頁），足認原告係主動提議
      要與被告離婚，惟事後因財產關係而反悔無訛。故原告主
      張被告以如不與被告離婚，即要偕同2 名女兒自殺為由，
      且趁原告酒醉之時，脅迫原告在系爭離婚協議書簽名蓋章
      ，伊並無離婚之真意云云，應非可採。
（二）按兩願離婚，應以書面為之，有二人以上證人之簽名，並
      應向戶政機關為離婚之登記，民法第1050條定有明文。又
      民法第1050條所謂二人以上證人之簽名，固不限於作成離
      婚證書時為之，亦不限於協議離婚時在場之人，始得為證
      人，然究難謂非親見或親聞雙方當事人確有離婚真意之人
      ，亦得為證人（最高法院68年台上字第3792號判例意旨參
      照）。查，證人即被告之女乙○○到庭證稱：伊係於下班
      回來後，在系爭離婚協議書簽名的，當時兩造都已經有簽
      名，被告跟伊說沒有人願意當證人，所以伊才簽的，之前
      被告不願意離婚，是因為不知道原告在外有女朋友，事後
      來才知道原告在外有女朋友，且有買房子給對方，尚有債
      主上門討債，所以被告就不想維持這段婚姻，被告拿離婚
      協議書給伊時，伊不覺得奇怪，因為之前兩造之前就常常
      吵架，且每次原告都說要與被告離婚，所以知道原告有離
      婚之意思等語（見本院96年3 月22日準備程序筆錄）；又
      證述：在伊簽名、蓋章之前後，伊沒有詢問兩造有無離婚
      之真意，但因為先前兩造爭吵很嚴重，且伊聽鄰居瑄瑄說
      係原告去買離婚協議書回來的，又離婚協議書上之簽名為
      原告之筆跡，故伊認為原告在簽系爭離婚協議書是出於離
      婚之真意，所以伊沒有再次詢問原告等語（見本院96年6
      月21日準備程序筆錄）；而證人即被告之女丙○○亦到庭
      證稱：伊係於95年9 月間，在系爭離婚協議書簽名的，當
      時兩造都已經有簽名，協議書係被告拿給伊的，伊是因為
      原告在外有女人，且協議書是由原告所購買，亦有聽鄰居
      說原告有拿協議書要請鄰居當證人，但遭鄰居拒絕，又兩
      造之前常常吵架，原告就說要離婚，被告因為前夫生病往
      生，為了顧全面子，所以不想跟原告離婚，後來知道原告
      在外有女人，所以就不想維持這段婚姻等語（見本院96年
      3 月22日準備程序筆錄）；又證述：伊簽名時只有被告在
      場，原告並沒有在場，伊偕同兩造前往戶政機關辦理離婚
      登記時，有詢問原告有無離婚，原告回答伊說：『有，已
      經辦好了！』等語，可見原告有離婚之真意等語（見本院
      96年6 月21日準備程序筆錄），則證人乙○○、丙○○在
      系爭離婚協議書簽名時，原告固未在場，證人亦未親自詢
      問原告有無離婚之真意，惟因證人均與兩造共同居住，與
      兩造有至親之關係，既已知悉原告前已多次要求與被告離
      婚，原告復有外遇及債務問題，被告亦無維持婚姻之意願
      ，且知悉系爭離婚協議書為原告親自購買及簽名，並欲尋
      找鄰居擔任證人，堪認證人乙○○、丙○○依上開情事，
      已確知原告離婚之真意。從而，原告主張證人乙○○、丙
      ○○未確認原告是否具離婚之意，竟於離婚協議書上簽名
      ，違反離婚要式行為云云，應非可採。
四、綜上所述，兩造確有離婚之真意而簽訂系爭離婚協議書，並
    由證人乙○○、丙○○在系爭離婚協議書上簽名後，偕同至
    戶政事務所辦理離婚登記，則兩造婚姻確已因兩願離婚符合
    法定方式，而生解消之效力，原告請求確認兩造婚姻關係存
    在，洵屬無據，應予駁回。
五、因本件事證已臻明確，兩造其餘陳述及攻擊防禦之方法，無
    礙於本院前揭認定與判決結果，爰不一一論列，併此敘明。
六、據上論斷，本件原告之訴為無理由，依民事訴訟法第78條，
    判決如主文。
中    華    民    國    97    年    4     月    7     日
                  家事法庭法  官  邱泰錄
上為正本，係照原本作成。
如不服本判決，應於送達後20日內，向本院提出上訴狀。
中    華    民    國    97    年    4     月    7     日
                          書記官  廖美玲


司法院資訊處製作；財團法人民間司法改革基金會備份。
